臺灣臺中地方法院民事判決
                                     109年度簡上字第77號
上  訴  人  李熒倉  
訴訟代理人  蔡如媚律師
複  代理人  李郁霆律師
被  上訴人  陳春敏  
訴訟代理人  詹志宏律師
上列當事人間請求拆屋還地等事件，上訴人對於民國108年11月2
6日本院沙鹿簡易庭107年度沙簡字第517號第一審判決提起上訴
，本院於110年10月15日言詞辯論終結，判決如下：
    主      文
一、原判決主文第二項關於命上訴人給付超過新臺幣肆仟捌佰零
    柒元，及自民國一○八年三月二十二日起至清償日止，按週
    年利率百分之五計算之利息部分，及該部分假執行之宣告，
    暨訴訟費用之裁判（除確定部分外），均廢棄。
二、上開廢棄部分，被上訴人在第一審之訴駁回。
三、其餘上訴駁回。
四、第一審（除確定部分外）、第二審訴訟費用由上訴人負擔百
    分之六十七，餘由被上訴人負擔。
    事實及理由
一、被上訴人起訴主張：被上訴人所有坐落臺中市○○區○○段000
    地號土地（下稱系爭土地）與上訴人所有坐落同段514地號
    土地（下稱514地號土地）相毗鄰。上訴人未經被上訴人同
    意，即在系爭土地上搭建如附圖即臺中市豐原地政事務所複
    丈日期民國108年8月5日土地複丈成果圖（下稱附圖）所示
    編號E之磚造建物及編號F之鐵皮建物（下合稱系爭越界建物
    ），侵害被上訴人之所有權，上訴人應將系爭越界建物拆除
    ，並返還系爭越界建物占用部分之土地（下稱系爭上訴人占
    用土地）予被上訴人（如附圖所示編號C之鐵架於訴訟中已
    拆除）。又上訴人無權占用系爭土地之面積為4.09平方公尺
    ，而系爭土地公告現值為每平方公尺新臺幣（下同）4萬0,8
    00元，以該土地總價年息10％計算，上訴人每月因此受有相
    當於租金之不當得利1,391元（計算式：4.09平方公尺×4萬0
    ,800元×10％÷12個月≒1,391元，元以下四捨五入，下同），
    故被上訴人亦得請求上訴人給付起訴前5年相當於租金之不
    當得利共8萬3,460元（計算式：1,391元×60個月＝8萬3,460
    元）。爰依民法第767條第1項前段、中段規定，請求上訴人
    應將系爭越界建物拆除，並將系爭上訴人占用土地騰空後返
    還予原告；依民法第179條規定，請求上訴人應給付被上訴
    人83,460元，及自108年3月22日起至清償日止，按週年利率
    5％計算之利息等語。
二、上訴人則以：514地號土地於92年間實施地籍圖重測時，被
    上訴人亦在現場協助指界，且未提出異議，而依當時地籍調
    查補正表，已確認系爭土地與相毗鄰之514地號土地之界址
    點未落在建物內，無界址不明之爭議，可證系爭越界建物未
    占用系爭土地，上訴人否認當時有越界建築之事實，應係測
    量技術或嗣後地界遷移所導致越界之情形。故被上訴人請求
    上訴人拆除系爭越界建物並返還系爭上訴人占用土地，顯有
    權利失衡或不相當之情形。縱使系爭越界建物有逾越地界之
    情形，上訴人並非故意占用系爭土地，且系爭越界建物占用
    面積合計僅2.49平方公尺，面積極小，現況亦無影響公共安
    全之慮。縱上訴人將系爭上訴人占用土地返還予被上訴人，
    被上訴人亦難為合理之使用，但系爭越界建物卻位在上訴人
    房屋承重柱部分，若拆除該部分將影響整體建物之結構，造
    成房屋相當之損害。另原判決計算上訴人應給付被上訴人相
    當於租金之不當得利，其計算式再乘以12個月部分，有所違
    誤，被上訴人得請求相當於租金之不當得利金額應為4,807
    元（計算式：2.91平方公尺×4,720元×7％×5年＝4,807元，元
    以下四捨五入）等語，資為抗辯。
三、原審就被上訴人上開請求為上訴人敗訴之判決，即判命上訴
    人應將系爭越界建物拆除，並將系爭上訴人占用土地騰空後
    返還予被上訴人；上訴人應給付被上訴人5萬7,688元，及自
    108年3月22日起至清償日止，按週年利率5％計算之利息，並
    就命上訴人給付部分依職權為假執行之宣告。上訴人就其敗
    訴部分聲明不服，提起上訴，上訴聲明：（一）原判決不利
    上訴人部分廢棄。（二）上開廢棄部分，被上訴人在第一審
    之訴駁回。被上訴人則答辯聲明：上訴駁回（至被上訴人於
    原審逾上開範圍之請求，經原審認為無理由而駁回其訴，未
    經被上訴人聲明不服，已告確定，不在本院審理範圍）。
四、本件經本院整理並協議簡化爭點如下（見本院卷第178至179
    頁、第234頁）：
（一）兩造不爭執之事項：
　　1.上訴人為514地號土地所有權人；被上訴人為系爭土地所
      有權人。
　　2.上訴人為門牌號碼臺中市○○區○○路00號平房（下稱系爭平
      房）之所有權人。
　　3.系爭越界建物均為上訴人所有。
　　4.相當於租金之不當得利計算依據，兩造同意起訴前5年以
      系爭土地107年度申報地價4,720元之年息7％計算。
（二）兩造爭執之事項：
　　　1.上訴人於92年6月16日就514地號土地指界時，被上訴人
        是否已知悉系爭越界建物越界建築在系爭土地而不即提
        出異議？
　　　2.本件有無民法第796條之1規定之適用？
　　　3.被上訴人得請求相當於租金之不當得利數額為何？
五、得心證之理由：
（一）上訴人於92年6月16日就514地號土地指界時，難認被上訴
      人當時即已知悉系爭越界建物越界建築在系爭土地上而不
      即提出異議：
　　1.按土地所有人建築房屋非因故意或重大過失逾越地界者，
      鄰地所有人如知其越界而不即提出異議，不得請求移去或
      變更其房屋，民法第796條第1項定有明文。
　　2.經查，觀諸被告所提臺中市后里區地籍圖重測調查表及地
      籍調查補正表（見原審卷第141至143頁），僅能證明514
      地號土地於92年間確有進行地籍圖重測，且訴外人李村曉
      有到現場協助指界，然其上各欄位均未有被上訴人之簽名
      或印文，實無從證明被上訴人當時亦有到場協助指界之事
      實，亦無法認定被上訴人後來有收到最後測量之結果，難
      認被上訴人當時即已知悉系爭越界建物越界建築在系爭土
      地上。是上訴人抗辯被上訴人當時即已知悉系爭越界建物
      越界建築在系爭土地上而不即提出異議等節，並不足採。
（二）本件無民法第796條之1規定之適用：
　　1.按土地所有人建築房屋逾越地界，鄰地所有人請求移去或
      變更時，法院得斟酌公共利益及當事人利益，免為全部或
      一部之移去或變更。但土地所有人故意逾越地界者，不適
      用之，民法第796條之1第1項定有明文，此係對於不符合
      同法第796條規定者，鄰地所有人得請求移去或變更逾越
      地界之房屋時，為防免對社會經濟及當事人之利益造成重
      大損害，而於98年7月23日修正增訂賦予法院裁量權，由
      法院斟酌公共利益及當事人之利益，免為全部或一部之移
      去或變更，以顧及社會整體經濟利益，並兼顧雙方當事人
      之權益（最高法院109年度台再字第9號判決意旨參照）。
　　2.上訴人固抗辯因系爭越界建物是承重柱部分，若拆除系爭
      越界建物，將會影響系爭平房之結構等語，並提出登泰工
      程顧問有限公司（下稱登泰公司）鑑定初勘紀錄表為證（
      見本院卷第125頁）。然查，該初勘紀錄表主要僅記載將
      進行鑑定之項目，而未有何鑑定意見，無從證明上訴人上
      開抗辯之事項是否屬實。又本院依上訴人之請求，給予上
      訴人5個多月之期間提出相關依據，然上訴人卻改稱本件
      不委託登泰公司鑑定等語（見本院卷第142頁），故就拆
      除系爭越界建物是否會對系爭平房有結構上安全之影響，
      上訴人已未能舉證以實其說。參以現今建築技術發達，系
      爭平房僅有1層樓，結構為磚牆、鐵皮，屋頂均以鐵皮覆
      蓋，有勘驗筆錄及兩造提出之照片在卷可憑（見原審卷第
      191頁、本院卷第245頁、第247頁、第251頁），且系爭越
      界建物面積合計僅2.49平方公尺，是否不得以加強室內牆
      壁或梁柱等方式補強系爭平房之結構，亦非無疑。難認拆
      除系爭越界建物，會對社會經濟或當事人利益造成重大損
      害。是上訴人辯稱本件有民法第796條之1規定之適用，亦
      屬無據。
（三）被上訴人得請求相當於租金之不當得利為4,807元：
　　1.按無法律上之原因而受利益，致他人受損害者，應返還其
      利益，民法第179條前段亦有明定。而無權占有他人土地
      ，可能獲得相當於租金之利益，為社會通常之觀念。其數
      額則由法院參考土地申報地價、土地位置、工商業繁榮之
      程度、占有人使用土地之經濟價值及所受利益等項以為酌
      定（最高法院107年度台上字第1831號判決意旨參照）。
      又城市地方房屋之租金，以不超過土地及其建築物申報總
      價年息10％為限，土地法第97條第1項定有明文，前揭規定
      依同法第105條，於租用基地建築房屋準用之。此所謂土
      地及建築物之總價額，土地價額依法定地價，建築物價額
      依該管直轄市或縣（市）地政機關估定之價額；而法定地
      價，係指土地所有權人依土地法所申報之地價，若土地所
      有權人未於公告期間申報地價者，以公告地價80％為其申
      報地價，土地法第148條，土地法施行法第25條，平均地
      權條例第16條前段亦分別有明定。
　　2.經查，兩造同意以系爭土地107年度申報地價4,720元之年
      息7％來計算本件起訴前5年相當於租金之不當得利，而系
      爭越界建物及如附圖所示編號C之鐵架，占用系爭土地之
      面積合計為2.91平方公尺，且占用期間以5年計算，是依
      上開計算方式計算本件上訴人無權占用上開土地所受相當
      於租金之不當得利應為4,807元（計算式：2.91平方公尺×
      4,720元×7％×5年＝4,807元）。是上訴人抗辯被上訴人就相
      當於租金之不當得利部分僅得請求4,807元，即屬有據。
六、綜上所述，被上訴人依民法第767條第1項前段、中段規定，
    請求上訴人拆除系爭越界建物，並將系爭上訴人占用土地騰
    空後返還予被上訴人；依民法第179條規定，請求上訴人給
    付4,807元，及自民事準備一狀繕本送達翌日即108年3月22
    日（民事準備一狀繕本最遲於108年3月21日已送達上訴人，
    見原審卷第251頁）起至清償日止，按週年利率5％計算之利
    息，均有理由，應予准許。逾此範圍之請求，為無理由，應
    予駁回。原審就上開超過應准許部分，為上訴人敗訴之判決
    ，並依職權為假執行之宣告，尚有未洽，爰由本院予以廢棄
    改判為如主文第2項所示。至上開應准許部分，原審為被上
    訴人勝訴之判決，並依職權為假執行之宣告，核無不合。上
    訴意旨指摘原判決此部分不當，求予廢棄改判，為無理由，
    應駁回其上訴。
七、本件事證已臻明確，兩造其餘攻擊防禦方法及所提證據，經
    本院審酌後，核與判決結果不生影響，爰不逐一論述，併此
    敘明。
八、據上論結，本件上訴一部有理由、一部無理由，依民事訴訟
    法第436條之1第3項、第450條、第449條第1項、第79條，判
    決如主文。
中　　華　　民　　國　　110 　年　　10　　月　　29　　日
                  民事第四庭  審判長法  官  黃渙文
　　　　　　　　　
                                    法  官  林金灶
　　　　　　　　　　　　　　　　　　
                                    法  官  董庭誌
正本係照原本作成。
本判決不得上訴。
中　　華　　民　　國　　110 　年　　10　　月　　29　　日
                                    書記官  盧弈捷